臺灣高等法院臺南分院刑事判決　　　　　九十三年度交上易字第四八一號　　　Ｇ
　　　上　訴　人　臺灣嘉義地方法院檢察署檢察官
　　　上　訴　人
　　　即　被　告　丙　○　○
右上訴人因被告過失致死案件，不服臺灣嘉義地方法院九十三年度交易字第六六號中
華民國九十三年九月八日第一審判決（起訴案號：臺灣嘉義地方法院檢察署九十三年
度偵字第四０八八號），檢察官及被告各自提起上訴，本院判決如左：
      主      文
原判決撤銷。
丙○○因過失致人於死，處有期徒刑捌月，緩刑參年。
      事      實
一、丙○○未經考領重型或普通重型機器腳踏車駕駛執照，明知其無騎駛普通重型機
    器腳踏車（以下稱普通重型機車）之許可憑證，不得無照騎駛普通重型機車，猶
    於民國九十三年三月八日下午三時二十八分稍早，騎駛車號ＢＵ二─七二七號普
    通重型機車，沿嘉義縣東石鄉縣道嘉一六六線西向行駛，途經該公路一點八公里
    處時，遇黃伯滄騎駛車號ＤＨＫ─五五七號輕型機車同向在前，丙○○因擬超車
    ，遂加速朝黃伯滄左側約一至二公尺處駛去。丙○○本應注意駕騎機車行駛時，
    應注意車前狀況，並隨時採取必要之安全措施，且依當時日間、天候晴、道路筆
    直無障礙物遮擋視線、視距良好之行車環境，並無不可抗力而有不能注意之情事
    ，丙○○竟輕忽疏未充分注意黃伯滄適擬左轉而偏移朝左之車行動態，而黃伯滄
    未戴安全帽亦未暫停讓屬直行之丙○○人車先行，丙○○見狀雖向左閃避，然其
    所騎駛之機車右前護板處，仍與黃伯滄所騎駛之機車左踏板處發生碰撞，雙方均
    人車倒地，致黃伯滄受有頭部外傷、左額葉硬腦膜下血腫合併蜘蛛膜下出血之重
    傷，經送醫急救，延至同月十日病危出院，於當日中午十二時十分不治死亡。
二、案經丙○○自首與臺灣嘉義地方法院檢察署檢察官相驗後自動檢舉及黃伯滄之妻
    乙○○與其子甲○○告訴偵查起訴。
      理      由
壹、認定犯罪事實所憑之證據及理由
  一、訊據上訴人即被告丙○○固坦白承認於右揭時地，無照駕駛重型機車與被害人
      黃伯滄發生車禍，致黃伯滄死亡之事實，並自承就本件車禍之發生亦有疏失，
      惟辯稱：案發當時，伊與黃伯滄係兩車同向平行，並非前、後行駛，充其量不
      過黃伯滄之車輛稍前而已，因為黃伯滄突然急速左轉，才會發生本件車禍，伊
      雖有小疏失，但黃伯滄才是肇事主因云云。
  二、經查：
    (一)本件交通事故之現場狀況，業據被告供述明確，且有道路交通事故調查報告表
      及現場暨車損照片八張可稽（臺灣嘉義地方法院檢察署九十三年度相字第一六
      一號卷第三至九頁，下稱相驗卷）。又被害人黃伯滄確因本件車禍事故致頭部
      外傷、左額葉硬腦膜下血腫合併蜘蛛膜下出血，經送醫急救，延至九十三年三
      月十日病危出院，於當日中午十二時十分不治死亡，有財團法人長庚紀念醫院
      嘉義分院出具之診斷證明書一紙可佐，亦經臺灣嘉義地方法院檢察署檢察官督
      同法醫師相驗死因明確，並製有勘驗筆錄及相驗屍體證明書各一份足憑（相驗
      卷第二十四至三十六頁），堪認該部分事實可信為真實。
    (二)按「汽車（包括機器腳踏車）行駛時，駕駛人應注意車前狀況及兩車併行之間
      隔，並隨時採取必要之安全措施。」，道路交通安全規則第九十四條第三項定
      有明文。查被告雖未考領重型或普通重型機車駕駛執照，然已考領小型車普通
      駕駛執照，據其供承在卷（相驗卷第十三頁），並經原審線上查閱公路監理資
      料確認無誤，則被告具備駕駛機動車輛之基本正常視力、聽力、辨色力、四肢
      及活動能力等條件，並知悉交通規則具有駕駛之交通常識，應無疑義。被告雖
      無重型或普通重型機車之駕駛執照，然以其具備駕駛機動車輛之基本條件及熟
      悉交通規則，且被告於警詢亦自承：超車時與被害人黃伯滄車行間隔約一至二
      公尺之距離（相驗卷第十三頁），則二者乃處於前、後之相對位置，又依案發
      當時日間、天候晴、道路筆直無障礙物遮擋視線、視距良好之行車環境，輔以
      充分之注意，並無不能注意之不可抗力之情事存在，被告若能依規定遵守道路
      交通安全規則，行車時注意車前狀況及二車併行之間距，並盡汽車駕駛人之相
      當注意義務，即可避免本件車禍之發生，雖被害人黃伯滄突然違規偏轉行向，
      但被告倘能注意車前狀況及二車併行之間距，應有充分時間可採取適當之安全
      措施，綜上足見被告無照騎駛普通重型機車（詳後述），於超車之際大意輕忽
      ，疏未充分注意其右前側被害人黃伯滄之車行動態，並適時採取必要之安全措
      施終致閃避不及而肇事，則被告就本件車禍事故之發生顯有過失已明，自不因
      其相對於被害人黃伯滄具有優先通行之路權而得解免罪責，是被告前揭辯解，
      顯屬無稽，自非可取。
    (三)再者，本件車禍事故經送臺灣省嘉雲區車輛行車事故鑑定委員會鑑定結果，亦
      認：被害人黃伯滄騎駛輕型機車，左轉未暫停讓直行車先行，致其機車左側踏
      板處，在道路中心行車分向線附近，與未充分注意車前狀況，由被告無照所騎
      駛之普通重型機車之右前護板碰撞之可能性較高，有該會九十三年五月二十六
      日嘉鑑字第○九三五八○二六八Ａ號函所附鑑定意見書一份可佐（相驗卷第五
      十一頁），益證被害人黃伯滄確係因被告過失行為所參與肇致之本件交通事故
      ，造成被害人黃伯滄頭部重創而死亡，是被告之過失行為與被害人黃伯滄之死
      亡結果二者間具有相當因果關係亦明。綜上證據之調查結果，本件事證明確，
      被告過失致死之犯行，洵堪認定，應予依法論科。
貳、論罪科刑之理由
  一、核被告所為，係犯刑法第二百七十六條第一項之過失致人於死罪。
  二、按道路交通管理處罰條例第八十六條第一項規定：「汽車駕駛人，無駕駛執照
      駕車，因而致人死亡，依法應負刑事責任者，加重其刑至二分之一」。而駕駛
      執照為駕駛車輛之許可憑證，由駕駛人向公路監理機關申請登記，考驗及格後
      發給之，並分別汽車與機器腳踏車，前者區分等級計有聯結車、大客車、大貨
      車及小型車等類；後者則計有大型重型機器腳踏車、（普通）重型機器腳踏車
      及輕型機器腳踏車等類，此為道路交通安全規則第五十條第一項及第五十三條
      所明定。又同規則第六十一條雖規定：「駕駛人取得高一級車類之駕駛資格並
      領得該等級駕駛執照者，准其駕駛較低級車類之車輛」，然觀諸同條第一項第
      一款至第四款列舉不論上從領有最高級之聯結車駕駛執照者，或下至領有最初
      級之小型車駕駛執照者，關於准許其駕駛機器腳踏車之範疇，概僅侷限在輕型
      機器腳踏車一項，不及於其他較高級之機器腳踏車，即可明瞭未經考領重型或
      普通重型機車駕駛執照，不論領有何類等級之汽車駕駛執照，皆不得駕駛普通
      重型機器腳踏車，違者，關於其行政秩序罰，應依道路交通管理處罰條例第二
      十二條第一項第四款規定，處罰鍰並禁止其駕駛。至於刑事責任之判斷，駕駛
      人未經考領重型或普通重型機車駕駛執照而駕駛普通重型機車，不論其已領有
      何類汽車駕駛執照，或領有較低級之輕型機器腳踏車駕駛執照，因其並無駕駛
      該普通重型機車之許可憑證，自屬無照駕駛而合致上開道路交通管理處罰條例
      第八十六條第一項之規定，洵無疑義。本件被告未經考領重型或普通重型機車
      駕駛執照，已如前述，是被告無照駕駛普通重型機車，因駕駛行為之過失而肇
      事致人死亡，依法應負刑事責任，應依道路交通管理處罰條例第八十六條第一
      項規定加重其刑。
  三、又按刑法第六十二條之自首，以對於未發覺之犯罪，向該管公務員告知而受裁
      判為要件；而所謂【發覺】，係指有偵查犯罪職權之公務員已知悉犯罪事實與
      犯罪之人而言，所謂知悉則不以確知其為犯罪之人為必要（最高法院九十二年
      度台上字第五四八０號及八十八年度台上字第二０五八號判決分別參照）。查
      被告於車禍發生後即因受傷送醫，雖依嘉義縣警察局道路交通事故肇事人自首
      情形紀錄表（相驗卷第二一頁），記載：報案人或勤指中心轉來資料未報明肇
      事人姓名，處理人員前往傷者就醫之醫院時，肇事人在場，並當場承認其為肇
      事人等語，然本院審理中，經檢察官詰問證人即處理本件車禍之警員陳瑞源結
      證稱：「我十七點二十分到長庚醫院，被告躺在醫院急診室，意識模糊無法訊
      問，我有註記，擇期訊問，由其父蔡萬居簽名，．．，我們在現場就知道被告
      的名字，再到醫院問他是否剛剛發生車禍，他說是，我在現場畫現場圖，丙○
      ○的媽媽蔡阿美在場，向我說他女兒丙○○發生車禍的，我再到醫院之前就知
      道肇事者是丙○○，．．．，紀錄表第四點的情形，是到醫院的時候被告他有
      承認發生這件事，處理小組作業過程，是當地派出所看到車禍有受傷通知我們
      交通組去接手，本件是線上巡邏發現車禍巡邏人員呼叫我們到場處理。依我們
      慣例，我們都會先確認肇事者的身分，本件肇事者送醫了，我們在現場問何者
      為肇事者，再到醫院去跟本人確認完成程序。」等語（本院卷第七三至七五頁
      ），準此以觀，本件車禍發生後，警方據報案，到達案發現場處理時，發現肇
      事之被告所駕車號ＢＵ二─七二七號普通重型機車，並經在場之人告知而得知
      肇事者係被告，亦即處理本案之警員陳瑞源到醫院詢問被告前，已在案發現場
      知悉被告係駕駛車號ＢＵ二─七二七號普通重型機車之肇事者，則被告於自承
      上開犯行前，其犯罪業已經有偵查職權機關發覺，自與刑法第六十二條之自首
      規定不符，是被告辯稱：我因受傷昏迷送醫，清醒後有向警方自首云云，顯與
      事實不合，不足採信。
參、撤銷改判之理由
  一、原審以被告罪證明確，予以論罪科刑，固非無據，然查被告於自承上開犯行前
      ，警方已知悉被告係駕駛車號ＢＵ二─七二七號普通重型機車之肇事者，是被
      告之犯罪業經有偵查職權機關發覺，自與刑法第六十二條之自首要件不符，原
      判決適用刑法第六十二條減輕其刑，自有誤會。
  二、基上所述，被告上訴意旨否認犯罪雖非可取，然檢察官上訴意旨，指摘原判決
      有適用刑法第六十二條自首規定不當之違法，為有理由，自應由本院將原判決
      予以撤銷改判，以期適法。
  三、爰審酌被告無不良前科紀錄，又本件車禍之肇事原因，被告有無照駕駛及未注
      意車前注意之過失，被害人則係未戴安全帽及轉彎車未讓直行車先行之過失，
      考量其等之過失程度，及案發後遲至九十三年十一月二十九日，始經嘉義縣東
      石鄉調解委員會調解成立和解，賠償被害人家屬新台幣（下同）二百四十萬元
      （包括強制汽車責任保險金一百四十萬元，該部分賠償請求權已法定移轉予保
      險公司，由保險公司向被告求償），有該調解委員會調解書附卷可稽等一切情
      狀，量處有期徒刑八月，以資儆懲。
  四、又被告未曾受有期徒刑以上刑之宣告，有台灣高等法院被告全國前案紀錄表一
      份可按，是本院審酌上情，並參以被告因本件車禍亦受有重傷，甚而昏迷送醫
      ，住院多日始康復，對被告應是很大之教訓，是經此偵審程序，當知警惕，信
      無再犯之虞，又被告於九十三年十一月二十九日，已與被害人家屬成立和解，
      賠償被害人家屬二百四十萬元，有嘉義縣東石鄉調解委員會調解書附卷可稽，
      再參以被告係單親母親，育有年甫十四歲之一女須扶養，有戶籍謄本在卷足憑
      ，其家庭生計均賴被告負擔，因認所宣告之刑以暫不執行為適當，併宣告緩刑
      三年，以啟自新。
肆、適用之法律
  一、刑事訴訟法第三百六十九條第一項前段、第三百六十四條、第二百九十九條第
      一項前段。
  二、道路交通管理處罰條例第八十六條第一項。
  三、刑法第二百七十六條第一項、第七十四條第一款。
  四、罰金罰鍰提高標準條例第一條前段。
本案經檢察官張太龍到庭執行職務。
中    華    民    國      九十三      年      十二      月      七      日
                                  臺灣高等法院臺南分院刑事第四庭
                                      審判長法官  鄭    文    肅
                                            法官  高    明    發
                                            法官  蔡    美    美
右正本證明與原本無異。
不得上訴。
                                      法院書記官  蔡    振    豐
中    華    民    國      九十三      年      十二      月     八       日
附錄：本判決論罪科
刑法第二百七十六條第一項：因過失致人於死者，處二年以下有期徒刑、拘役或二千
                          元以下罰金。
